【裁判字號】    98,簡上,17
【裁判日期】    980921
【裁判案由】    拆屋還地
【裁判全文】
臺灣苗栗地方法院民事判決              98年度簡上字第17號
上  訴  人  丁○○
被上訴  人  丙○○○
            辛○○
            庚○○
                        之23
            己○○
                        巷7號
            戊○○
                        巷16號
            乙○○
                        8號
兼上列六人共同
訴  訟  代理人  甲○○ 住苗栗縣苑裡鎮山柑里6鄰仁義巷16號
上列當事人間請求拆屋還地事件，上訴人對於中華民國98年4 月
27日本院簡易庭97年度苗簡字第552 號第一審判決提起上訴，本
院於98年9月7日辯論終結，判決如下：
    主  文
上訴駁回。
第二審訴訟費用由上訴人負擔。
    事實及理由
一、上訴人起訴主張：苗栗縣苑裡鎮○○段1741地號土地（下稱
    系爭土地）為兩造及其他共有人所共有，因被上訴人之被繼
    承人王秋景未經上訴人及其他共有人全體之同意，擅自占用
    系爭土地如原判決附圖所示斜線部分興建房屋，妨害上訴人
    及其他共有人權利之行使，為此依民法第767 條、第821 條
    之規定，請求被上訴人拆除該部分地上物並將土地返還上訴
    人及共有人全體。並聲明：（一）被上訴人應將系爭土地如
    原判決附圖所示斜線部分面積13.86 平方公尺之地上物拆除
    ，並將土地返還上訴人及其他共有人。（二）願供擔保，請
    准宣告假執行。
    被上訴人則以：如原判決附圖所示斜線部分並非王秋景新建
    ，只是房子的一部份，原先作為儲藏室，係因屋頂漏水及部
    分牆壁受損，王秋景才去進行整修，但並未增建。門牌號碼
    ：苗栗縣苑裡鎮山柑里3 鄰36號有4 棟房屋，門牌共用，係
    百年以上之祖產，而為被上訴人所繼承，並非上訴人所述之
    私自興建、擅自占有，且系爭土地被上訴人之持分近百分之
    44.44 ， 何來無權占有。系爭土地為王氏宗族所共有，共
    有人間就系爭土地之使用、興建房屋從未干涉，亦無紛擾，
    此一情形已有90年以上，可認共有人間存在默示分管契約，
    上訴人之請求有背該分管契約，除共有人間協議終止該分管
    契約外，上訴人無權要求拆屋還地等語，資為抗辯。並聲明
    ：上訴人之訴駁回。
二、原審駁回上訴人之請求，其理由略以：本件應探究者為：（
    一）如原判決附圖所示斜線部分房屋是否為新建？（二）被
    上訴人就該部分房屋是否有處分權？茲析述如下：（一）經
    本院會同兩造至現場勘驗結果，如原判決附圖所示斜線部分
    房屋之屋頂尚有部分木造屋樑留存，且出入口之建造方式（
    兩旁為磚頭、上方為木頭）與前方房屋之大門、其他房間出
    入口均為一致，有現場照片可參（見原審卷第129 、131 頁
    ），且證人郭煥堂（兩造之表姪）到庭結證稱：伊於72年起
    向王秋景承租房屋，至79年搬走，伊在住的時候就有如原判
    決附圖所示斜線部分，當時有擺冰箱，還有在晾衣服等語明
    確（見原審卷第139 至141 頁），是以如原判決附圖所示斜
    線部分房屋王秋景僅係進行整修，並未新建乙節，應堪認定
    。（二）按房屋之拆除，為一種事實上之處分行為，是未經
    辦理所有權第一次登記之建物，須有事實上之處分權者，始
    得予以拆除（最高法院87年台上字第138 號判決意旨參照）
    。門牌號碼：苗栗縣苑裡鎮山柑里3 鄰36號有4 棟房屋，門
    牌共用，且係未經辦理所有權第一次登記之建物等情，為兩
    造所不爭執，被上訴人雖陳稱：門牌號碼：苗栗縣苑裡鎮山
    柑里3 鄰36號房屋係百年以上之祖產，而為被上訴人所繼承
    等語，然依該門牌號碼之稅籍證明書所載（見原審卷第58至
    63頁），該門牌4 棟房屋之納稅義務人分別為王總理、王連
    祥、（王彩雲及王水波，持分各為50000/100000）、（王秋
    榮及王水波，持分各為50000/100000），兩造就該些納稅義
    務人為何人均不甚瞭解（見原審卷第69頁），而王秋景之父
    為王文鄙，此有戶籍謄本可稽（見原審卷第91頁），亦非該
    些納稅義務人之一，且兩造復未能提出可資證明王秋景自何
    人受讓門牌號碼：苗栗縣苑裡鎮山柑里3 鄰36號房屋之證書
    或文件，故尚難僅憑王秋景曾住過苗栗縣苑裡鎮山柑里3 鄰
    36號中1 棟房屋之事實，即遽認苗栗縣苑裡鎮山柑里3 鄰36
    號房屋為王秋景所繼承而取得事實上處分權，是被上訴人上
    揭所陳，並非可採。（三）次按動產因附合而為不動產之重
    要成分者，不動產所有人，取得動產所有權，民法第811 條
    規定甚明。本件王秋景雖就如原判決附圖所示斜線部分之房
    屋進行整修，惟依上規定，整修之部分因附合成為不動產之
    重要成分而為苗栗縣苑裡鎮山柑里3 鄰36號房屋所有人取得
    所有權，是如原判決附圖所示斜線部分之房屋並未因王秋景
    之整修而使王秋景取得該部分房屋之事實上處分權。
三、上訴人對於原判決聲明不服，上訴求為判決如其原審所為聲
    明；被上訴人則聲明求為判決駁回上訴。
四、本件上訴人上訴理由略以：被上訴人等於原審即表明系爭房
    屋係百年祖產，上訴人並未否認，原審憑空臆測原審被告王
    秋景並未因繼承取得系爭房屋事實上處分權，有突襲裁判之
    虞，其判決理由基礎顯有瑕疵。又，證人郭煥堂所為證詞，
    無非證實其於72年至79年間向原審被告王秋景承租系爭房屋
    之事實，至其所述內容，原與系爭房屋究係王秋景新建或整
    修無關，更與72年之前系爭房屋究係如何變成磚造房屋無涉
    ，原審法院以證人郭煥堂之證詞，認系爭房屋為整修，係屬
    擅斷云云。
五、本件原審被告王秋景於訴訟進行中之民國97年11月28日死亡
    ，經其繼承人丙○○○、辛○○、庚○○、己○○、戊○○
    、乙○○、甲○○於原審具狀聲明承受訴訟，而上開繼承人
    合意由甲○○繼承系爭土地之應有部分，有被上訴人提出之
    遺產稅免稅證明書、遺產分割協議書、土地登記簿謄本及土
    地所有權狀各乙紙為證，依民事訴訟法第254 條規定，訴訟
    繫屬中為訴訟標的之法律關係，雖移轉於第三人，於訴訟無
    影響。是除被上訴人甲○○外，本訴訟對其餘被上訴人仍有
    其效力，先予敘明。
六、按當事人主張之事實，經他造於準備書狀內或言詞辯論時或
    在受命法官、受託法官前自認者，無庸舉證。為民事訴訟法
    第279 條所明定。查系爭房屋，係未辦理第一次建物登記之
    建築物，乃兩造不爭之事實，則系爭房屋並無法由登記名義
    得知房屋之所有權人為何。本件上訴人於原審主張系爭房屋
    為原審被告王秋景（即被上訴人之被繼承人）所有，被上訴
    人於原審業自認系爭房屋為祖產，因繼承而取得（見原審卷
    第102 頁），則上訴人就其主張系爭房屋原為王秋景所有乙
    節，自無庸舉證。有關房屋之稅籍資料，係政府為管理租稅
    所建立者，其僅足以作為判定所有權人之佐證資料，不足以
    作為判斷所有權人之唯一依據，就未辦理第一次所有權登記
    之建物言，何人為實際所有權人或事實上處分權人，仍應依
    客觀事實判定之。兩造對於王秋景因繼承而占用系爭房屋，
    既無爭執，除其不爭之事實顯背離現有證據，法院即不得再
    斟酌其他證據，以推翻當事人不爭之事實。從而原審以系爭
    房屋門牌號碼之稅籍證明書所載4 棟房屋之納稅義務人分別
    為王總理、王連祥、王彩雲及王水波（持分各為50000/1000
    00）王秋榮及王水波（持分各為50000 /100000） ，兩造就
    該些納稅義務人為何人均不甚瞭解，而王秋景之父為王文鄙
    ，亦非該等納稅義務人之一等情，認為不能以王秋景曾住居
    系爭房屋，即認其因繼承而取得系爭房屋之事實上處分權乙
    節，其法律見解即有未洽。惟按共有物分管之約定，不以訂
    立書面為要件，倘共有人間實際上劃定使用範圍，對各自占
    有管領之部分，互相容忍，對於他共有人使用、收益，各自
    占有之土地，未予干涉，已歷有年所，即非不得認有默示分
    管契約之存在（最高法院83年度台上字第1377號判決參照）
    。共有人於與其他共有人訂立共有物分割或分管之特約後，
    縱將其應有部分讓與第三人，其分割或分管契約，對於受讓
    人仍繼續存在。查系爭土地面積為1,240.38平方公尺，已故
    共有人王秋景就系爭土地之應有部分為2/9 、丁○○就系爭
    土地之應有部分為24/120（見原審卷第6 頁），本件被上訴
    人之被繼承人王景秋係因繼承而取得系爭房地，為兩造不爭
    之事實，而上訴人對於被上訴人所辯王景秋長年占用系爭房
    地、他土地共有人各自占有其他共有土地（依被上訴人所提
    出之遺產分割協議書所載，另有坐落同段941 等地號九筆共
    有土地，見本院卷第34頁），其共有人間並未訂立書面之分
    別契約等事實亦不爭執，依上所述，堪認系爭土地之原始共
    有人間已具有默示分管契約存在。上訴人主張其所取得系爭
    土地之所有權，係購自訴外人王明交（並提出土地及房屋共
    有權買賣契約證書影本乙份為證，見原審卷第33頁），縱屬
    非虛，其仍應繼受其前手與原共有人間之默示分管契約，從
    而即使王秋景有如上訴人所指其之前未經他共有人同意即於
    系爭土地如原判決附圖所示斜線部分面積建有13.86 平方公
    尺之地上物之情，因王秋景既本於原默示分管契約，在其原
    管領之系爭土地上增建地上物，自無須再經他共有人之同意
    ，始得增建地上物。
七、綜上所述，上訴人主張被上訴人之被繼承人王秋景無權於系
    爭土地上增建如原判決附圖所示斜線部分面積建有13.86 平
    方公尺之地上物，無可採取，原審駁回上訴人之訴，其理由
    固有未當，結論尚無不合，仍可維持。
八、本件事證已明，兩造其餘攻擊防禦方法核無一一審究之必要
    ，附此敘明。
據上論結，本件上訴為無理由，依民事訴訟法第436條之1第3項、
第449條第2項、第78條，判決如主文。
中    華    民    國    98    年    9     月    21    日
                  民事庭審判長法  官  蔡燉
                              法  官  宋國鎮
                              法  官  黃怡玲
以上正本證明與原本無異。
本件不得上訴。
                              書記官  張文惠
中    華    民    國    98    年    9     月    21    日


司法院資訊處製作；財團法人民間司法改革基金會備份。
